臺灣高等法院民事判決　九十一年度上易字第二二號
　　上　訴　人　　甲○○
　　被　上訴人　　臺北縣警察局
　　法定代理人　　劉勤章
右當事人間請求損害賠償事件，上訴人對於中華民國九十年十一月五日臺灣板橋地方
法院八十九年度訴字第一八五三號第一審判決提起上訴，本院判決如左：
    主      文
上訴駁回。
第二審訴訟費用由上訴人負擔。
    事      實
甲、上訴人方面：
一、聲明：
  (一)原判決不利於上訴人部分廢棄。
  (二)右廢棄部分，被上訴人在第一審之訴駁回。
二、陳述：除與原判決記載相同者茲引用外，補稱：本件事故發生於民國八十七年九
    月八日，距被上訴人起訴之八十九年十月十一日，已逾民法第一百九十七條第一
    項所定之二年時效期間。又被上訴人所有設於臺北縣樹林鎮○○路○段往樹林方
    向高架橋頭之微電腦闖紅燈自動測速照相設備（下稱測速照相設備）係與上訴人
    發生事故之曳引車駕駛黃輝琳撞毀，上訴人不須負賠償責任，且製作本件事故筆
    錄之警員林志鴻向上訴人稱上開測速照相設備修復費用約新臺幣（下同）五、六
    萬元，上訴人始於八十七年十月十七日簽立切結書承諾賠償，退步言，縱認上訴
    人應負賠償，亦僅須就此範圍賠償。
三、證據：除援用原審提出者外，並聲請訊問證人林志鵬、彭亞岑及將肇事責任送鑑
    定。
乙、被上訴人方面：
一、聲明：駁回上訴。
二、陳述：除與原判決記載相同者茲引用外，補稱：上訴人於八十七年九月八日上午
    五時許，酒後駕駛車號ＧＴ九六九一號自用小客車，沿臺北縣樹林鎮○○路○段
    往樹林方向行駛，不慎駛入由黃輝琳駕駛車號ＭＴ九二一號曳引車沿同路段往鶯
    歌對向行駛之車道內，黃輝琳因閃避不及與上訴人駕駛之車輛對撞後，失控撞毀
    上開測速照相設備，上訴人隨即昏迷送醫，直至同年十月十七日接受事故調查製
    作筆錄，被上訴人始釐清肇事責任應由上訴人負責，請求權斯時起算，並未罹於
    時效；上訴人簽立八十七年十月十七日切結書承諾賠償，並已賠償黃輝琳之損害
    ，即承認應負本件過失責任，被上訴人並未授權員警林志鵬承諾上開測速照相設
    備修復費用以五、六萬元和解。
三、證據：除援用原審提出者外，補提黃輝琳偵訊筆錄、交通事故現場圖為證。
    理      由
一、被上訴人主張：上訴人於八十七年九月八日上午五時許，酒後駕駛車號ＧＴ九六
    九一號自用小客車，沿臺北縣樹林鎮○○路○段往樹林方向行駛，不慎駛入由黃
    輝琳駕駛車號ＭＴ九二一號曳引車沿同路段往鶯歌對向行駛之車道內，黃輝琳因
    閃避不及與上訴人駕駛之車輛對撞後，失控撞毀上開測速照相設備，伊支出修復
    費用計九十一萬一千二百五十八元等情，依民法第一百八十四條第一項，求為命
    上訴人給付七十七萬零七百十元及自起訴狀繕本送達翌日即八十九年十月二十五
    日起至清償日止，按年息百分之五計算利息之判決（被上訴人逾上開數額之請求
    ，經原審為敗訴判決，未據聲明不服）。
二、上訴人則以：本件事故發生時被上訴人即知悉損害及賠償義務人，且被上訴人所
    屬員警林志鴻於八十七年十月八日即向上訴人之妻彭亞岑稱系爭測速照相設備之
    修復費用僅需五、六萬元，上訴人同意後始於同年月十七日簽立切結書，是本件
    時效應自事故發生時即八十七年九月八日，或上訴人同意賠償時即同年十月八日
    起算，距被上訴人起訴已逾二年時效期間；系爭測速照相設備係當時駕駛曳引車
    之黃輝琳撞毀，上訴人自不負損害賠償之責；縱認上訴人應負賠償之責，警員林
    志鴻向上訴人稱系爭測速照相設備修復費用約五、六萬元，上訴人始簽立八十七
    年十月十七日切結書承諾賠償，上訴人僅就此範圍內負賠償之責等語，資為抗辯
    。
三、查上訴人於八十七年九月八日上午五時許，酒後駕駛車號ＧＴ九六九一號自用小
    客車沿臺北縣樹林鎮○○路○段往樹林方向行駛，駛入由黃輝琳駕駛車號ＭＴ─
    九二一號曳引車沿同路段往鶯歌對向方向行駛之車道內，與黃輝琳對撞後，黃輝
    琳駕駛之車輛因而失控撞毀被上訴人所有設置於該路段之上開測速照相設備，上
    訴人於同年十月十七日書立切結書同意賠償上開測速照相設備，嗣上訴人計支出
    修復費共九十一萬一千二百五十八元之事實，為兩造所不爭，復有被上訴人提出
    上訴人與黃輝琳之偵訊筆錄、交通事故現場圖、工程單價明細表（見原審卷第一
    ○○頁、本院卷第五三至五六頁）附卷可稽，且經證人即處理本件事故之員警林
    志鴻證述（見本院卷第三五頁）在卷，堪信為真。
四、被上訴人主張：上開測速照相設備損壞，係因上訴人之過失行為所致，上訴人依
    民法第一百八十四條第一項規定，應負損害賠償之責等語，惟為上訴人所否認，
    並以前揭情詞抗辯。經查：
  (一)按汽車在雙向二車道行駛時，在劃有分向限制線之路段不得駛入來車之車道內；
    汽車駕駛人飲酒後，其吐氣所含酒精成分超過每公升○．二五毫克以上者，不得
    駕車，八十七年十月二十六日修正前道路交通安全規則第九十七條第二款、第一
    百十四條第二款分別定有明文。是汽車駕駛人如違反上開規定因而肇事，自應認
    有過失。查上訴人於前開時地酒後駕車如前述，於肇事後經員警林志鴻實施酒精
    濃度測試，其吐氣所含酒精成分達每公升○．七一毫克等情，為兩造所不爭，並
    有被上訴人提出之上訴人偵訊筆錄（見本院卷第四六頁）在卷足憑，上訴人飲酒
    量高於前揭規則所定標準甚多，依法不得駕車，再者，依黃輝琳於本件事故發生
    後警訊中所述：伊當時駕駛曳引車從鶯歌要往佳山方向時至樹林鎮○○路○段．
    ．．突然一臺自小客車從佳山要往鶯歌方向，並駛入伊車道直衝很快，伊見到時
    就一直按喇叭，該車也一直衝過來，伊閃不過該車就撞至該自小客車後，伊駕駛
    之車不穩往右偏就撞至路旁之電線桿一支斷掉及測速器一支斷掉．．．對方有喝
    酒等語（見本院卷第五三頁），及上訴人於警訊中自承：當時伊駕駛自小客車要
    往鶯歌方向時經過高架橋下來後，伊就腦筋空白沒有意智力就發生車禍．．．伊
    前五、六鐘頭有喝酒，．．．發生車禍並無剎車等語（見原審卷第七、八頁），
    足證上訴人酒後駕車行經前開路段因不勝酒力而駛入黃輝琳所駕駛之對向車道，
    與黃輝琳所駕駛車輛對撞，黃輝琳駕車因而失控撞毀被上訴人所有設置於該路段
    之上開測速照相設備，應堪認定。又上訴人於本件肇事後警訊時稱：該撞到之測
    速器及電線桿損壞，伊負責賠償等語（見原審卷第九頁），上訴人並簽立八十七
    年十月十七日切結書，承諾駕車發生車禍造成曳引車撞至測速器及電線桿，願意
    負責理賠等語（見原審卷第一○頁），且另與黃輝琳駕駛之車輛所屬之順發通運
    公司於同年月三十日訂立和解書，承諾賠償該公司曳引車及營業損失二十三萬元
    ，且載明：感應器及水泥護欄損害、電力水泥桿一支（指上開測速照相設備）賠
    償由上訴人負責，與該公司無關等語（見本院卷第四九頁），倘非因上訴人之過
    失致發生本件車禍，上訴人焉有與被害人達成和解，並承諾賠償全部損害，且於
    前開和解書中，就被上訴人之上開測速照相設備之損害，尚註記由上訴人賠償，
    與順發通運公司無關之理？足證上訴人於本件車禍和解時承認其過失肇事，且上
    訴人違反前開道路交通安全規則規定，酒後駕車並駛入對向車道，乃本件車禍發
    生之原因，而黃輝琳係因閃躲駛入伊車道之上訴人來車，始撞及上開測速照相設
    備，雖該設備非上訴人所撞毀，惟本件車禍之肇事責任既應由上訴人負責，上訴
    人之過失肇事行為與上開測速照相設備毀損間有相當因果關係，自應負損害賠償
    責任。上訴人執上開測速照相設備非伊撞毀，無須賠償云云抗辯，自不足取。本
    件肇事責任明確，上訴人聲請鑑定肇事責任，殊無必要。
五、按因侵權行為所生之損害賠償請求權，自請求權人知有損害及賠償義務人時起，
    二年間不行使而消滅，民法第一百九十七條第一項定有明文。所謂知有損害，非
    僅指單純知有損害而言，其因而受損害之他人行為為侵權行為，亦須一併知之，
    若僅知受損害及行為人，而不知其行為之為侵權行為，則無從本於侵權行為請求
    賠償，時效即無從進行（最高法院四十六年臺上字第三四號判例意旨參照）。經
    查：
  (一)證人即本件車禍處理員警林志鴻證稱：車禍發生時伊去處理，上訴人當時開吉普
    車從橋上下來有喝酒，對向有卡車過來，當時上訴人開到對向車道，卡車要閃上
    訴人就撞到電線桿及測速器，伊到現場時並不知撞到測速器責任應由誰負，卡車
    司機有作筆錄，到八十七年十月十七日伊到醫院問上訴人筆錄才知道是上訴人該
    負責，當時他切結願意賠償．．．伊與卡車司機作筆錄時，司機有提到是因為要
    閃上訴人的車才去撞到測速器及電線桿，卡車司機雖這樣講，但是沒有辦法判斷
    責任，因為上訴人筆錄還沒有作，還需釐清責任，上訴人送醫當天伊隨後過去作
    酒測，但因上訴人昏迷，所以沒有作筆錄等語（見本院卷第三五頁），核與證人
    即上訴人前妻彭亞岑亦證稱：車禍發生時有警員打電話給伊，伊到醫院時有二警
    員在，伊留電話給員警，下午就員警打電話給伊問可否作筆錄，伊告訴他上訴人
    昏迷，十月八日左右，林志鴻打電話給伊稱案子拖太久，必須作筆錄，當時上訴
    人已動完手術清醒，但還不能寫字，十月十七日林志鴻到醫院作筆錄等語（見本
    院卷第三六頁）情節相符，足證本件事故於八十七年九月八日發生時，被上訴人
    所屬員警林志鴻對駕駛曳引車之黃輝琳製作偵訊筆錄，黃輝琳雖稱係上訴人駛入
    其車道為閃避而撞毀上開測速照相設備，然此為黃輝琳片面陳述，而當時上訴人
　　因車禍受傷呈昏迷狀態，員警自無法訊問上訴人肇事經過，以釐清肇事責任誰屬
　　，是被上訴人於八十七年九月八日雖知有損害，然事故之責任歸屬既尚未釐清，
　　尚難遽認被上訴人斯時已知賠償義務人，其侵權行為損害賠償請求權自無從行使
　　，時效亦無從起算，迨被上訴人所屬員警林志鴻於同年十月十七日訊問上訴人事
　　故經過，上訴人並承諾賠償損害，始釐清責任歸屬，應認被上訴人於是日知悉賠
　　償義務人，則被上訴人之損害賠償請求權自斯時得以行使，時效應自八十七年十
　　月十七日起算，上訴人所辯時效自同年九月八日起算云云，不足採信。
  (二)上訴人復辯稱：警員林志鴻於八十七年十月八日向伊前妻彭亞岑稱上開測速照相
    設備之修復費僅需五、六萬元，經伊同意後始書立切結書承諾賠償，時效應自同
    年十月八日起算云云。按民法第一百九十七條第一項規定之知有損害及賠償義務
    人，係指明知者而言，如當事人間就知之時間有所爭執，應由賠償義務人就請求
    權人知悉在前之事實，負舉證責任（最高法院七十二年臺上字第一四二八號判例
    意旨參照）。查證人彭亞岑雖證稱：八十七年十月八日警員跟伊說五、六萬元之
    事，上訴人就在旁邊，伊有問上訴人是否可以，上訴人有同意給五、六萬元，所
    以在電話中伊有說願意給等語（見本院卷第三六頁），而附和上訴人之抗辯，然
    為證人即警員林志鴻所否認，並證稱：車禍發生後伊通知上訴人家屬到醫院，但
    未與家屬談賠償金額之問題．．．伊記得當時向家屬說，如果上訴人清醒，請伊
    來作筆錄，後來家屬通知伊，伊才去做筆錄，並未告訴家屬測速器修理費多少等
    語（見本院卷第三五頁），佐以上訴人於筆錄製作當日簽立之切結書承諾賠償，
    其內容並未記載賠償之數額，有被上訴人提出之切結書（見原審卷第一○頁）在
    卷足憑，倘果如上訴人及證人彭亞岑所稱於筆錄製作前之同年十月八日即與被上
    訴人約定賠償金額為五、六萬元，焉有未於事後製作之切結書載明之理？而證人
    彭亞岑於事故發生時為上訴人之配偶，所證難免偏頗，尚難遽予採信。況且，上
    開測速照相設備之修復須經公開招標程序始能決定修復費用多寡，此有被上訴人
    提出之檢修工程明細表、工程單價明細表（見原審卷第一一至一四頁）可按，而
　　警員林志鴻處理本件事故時，任被上訴人所屬樹林分局山佳派出所員警，有前開
　　偵訊筆錄（見原審卷第六頁、本院卷第五二頁）可稽，並為兩造所不爭，而上開
　　測速照相設備之招標工程屬被上訴人之權責，並非證人林志鴻所任職之被上訴人
　　所屬樹林分局山佳派出所之業務，上開修復所需之招標事項既非證人林志鴻承辦
　　之業務事項，且該招標工程迨八十七年十二月十四日起始由參與廠商以上開檢修
　　工程明細表個別報價，有各該明細表（見原審卷第一一至一三頁）在卷足憑，於
　　廠商報價招標完成前，被上訴人自無從確定修復所需之費用，而非承辦修復業務
　　之警員林志鴻殊無任意向上訴人應允修復費用為五、六萬元之理。是證人彭亞岑
　　所證，不足採信。上訴人既未能證明被上訴人於八十七年十月八日同意由上訴人
　　賠償五、六萬元損害，即難遽認被上訴人於該日知悉上訴人為損害賠償義務人，
　　所辯自不足採。綜上，本件被上訴人之損害賠償請求權時效應自八十七年十月十
　　七日起算，迨被上訴人八十九年十月十一日起訴（見原審卷第三頁，起訴狀所蓋
　　原法院收狀戳章），尚未罹二年時效期間，是上訴人為時效抗辯，為無理由。
六、按因故意或過失，不法侵害他人之權利者，負損害賠償責任；負損害賠償責任者
    ，除法律另有規定或契約另有訂定外，應回復他方損害發生前之原狀；又不法毀
    損他人之物者，應向被害人賠償其物因毀損所減少之價額，民法第一百八十四條
    第一項前段、民法債編修正前第二百十三條第一項、第一百九十六條分別定有明
    文。又依修正後民法第二百十三條第三項及民法債編施行法第十二條規定，上開
    回復原狀，債權人得請求支付回復原狀所必要之費用，以代回復原狀，此於民法
    債編施行前因負損害賠償責任而應回復原狀者，亦適用之。本件事故雖發生於民
    法債編八十八年四月二十一日修正公布前，依前揭規定，被上訴人得請求回復原
    狀所必要之費用，以代回復原狀。所謂請求支付回復原狀所必要之費用，得以修
    復費用為估定標準，但以必要者為限。是被上訴人主張依修復費用為估定標準計
    算上開測速照相設備因毀損所減少價額，自應扣除使用年限計算折舊後之費用為
    限。經查，被上訴人與志伸股份有限公司於八十六年六月二十三日訂立「微電腦
    闖紅燈自動測速照相系統設備主機」買賣合約書，於同年十二月十九日驗收完畢
    ，有被上訴人提出合約書、驗收證明書（見原審卷第一二二至一四一頁、第七一
    頁）為證，依上開合約書所附之「臺北縣警察局八十六年度裝設微電腦闖紅燈測
    速照相設備地點數量表」（見原審卷第一三三、一三四頁）所載，固定桿設置地
    點包括「樹林鎮○○路○段高架橋附近往樹林方向」，足證包括上開測速照相設
    備在內，而本件事故發生於八十七年九月八日，是上開測速照相設備業已使用八
    月又二十日，依營利事業所得稅查核準則第九十五條第六款：「固定資產提列折
    舊採用平均法或定率遞減法者，以一年為計算單位，其使用期間未滿一年者，按
    實際使用之月數相當於全年之比例計算之，不滿一月者，以月計。」本件計算零
    件折舊應以九月計，而被上訴人修復系爭測速照相設備支出修復費用共計九十一
    萬一千二百五十八元，其中修理工資為一萬八千九百九十七元，更新零件費用為
    八十九萬二千二百六十一元，有兩造不爭之工程單價明細表（見原審卷第一○○
    頁）足證，依行政院公布之固定資產耐用年數表及固定資產折舊率表（見原審卷
    第八一頁），上開測速照相設備屬固定資產耐用年數表所載：第三項、號碼一○
    三四、細目為「道路號誌及行車保安設備」，耐用年數為十年，每年年折舊依定
    率遞減法為千分之二○六，依此計算該設備之折舊金額為十三萬七千八百五十四
    元（892261×0.206×9÷12=137854，元以下四捨五入）應予扣除，其必要之修
　　復費用為七十七萬三千四百零四元（000000－000000＝773404），本件被上訴人
　　請求修復費用七十七萬零七百十元，既未逾上開金額，應予准許。上訴人辯稱：
　　上開測速照相設備之零件費用應折舊一半云云，惟並未能舉證證明依據為何，自
　　不足採。
七、上訴人又抗辯：警員林志鴻稱上開測速照相設備修復費用約五、六萬元，伊始簽
    立八十七年十月十七日切結書承諾賠償，伊僅就此範圍內負賠償之責云云。惟為
    被上訴人所否認，上訴人應就此有利於己之事實，負舉證責任。經查，上訴人於
    事故發生後之八十七年十月十七日簽立之切結書，並未載明其承諾賠償之費用為
    五、六萬元，而證人彭亞岑前述：警員於同年十月八日告訴伊，修理費約五、六
    萬元，伊轉告上訴人，上訴人同意等語，業為證人即警員林志鴻所否認，又上開
    測速照相設備之修復須經公開招標程序始能決定費用，上訴人抗辯同意賠償五、
    六萬元時，該招標事項尚未進行，不足證明兩造就本件損害賠償金額達成五、六
    萬元和解，業如前述，是上訴人所辯僅就五、六萬元負賠償之責云云，既未能證
    明，即無足採。
八、綜上所述，被上訴人依侵權行為之法律關係，求為判命上訴人給付修復費計七十
    七萬零七百十元，及自起訴狀繕本送達翌日即八十九年十月二十五日（見原審卷
    第三四頁）起至清償日止，按年息百分之五計算之遲延利息，為有理由，應予准
    許。原審就此部分為被上訴人勝訴判決，核無違誤，上訴意旨指摘原判決此部分
    不當，聲明廢棄，為無理由，應予駁回其上訴。
九、兩造其餘攻擊防禦方法，核與判決結果不生影響，不予一一論述，附此敘明。
十、據上論結，本件上訴為無理由。依民事訴訟法第四百四十九條第一項、第七十八
    條，判決如主文。
中　　　華　　　民　　　國　　九十一　　年　　　四　　　月　　　九　　　日
                              民事第五庭
   　　　　                       審判長法  官　黃  熙  嫣
   　　　　　　　                       法  官　鄭  傑  夫
     　　　　　　                       法  官　黃  雅  惠
右正本係照原本作成。
不得上訴。
中　　　華　　　民　　　國　　九十一　　年　　　四　　　月　　十一　　　日
　　　　　　　　　　　　　　　　　　　　書記官  徐  淑  琴
